【裁判字號】    95,判,1275
【裁判日期】    950810
【裁判案由】    營利事業所得稅
【裁判全文】
最  高  行  政  法  院  判  決
                                     95年度判字第01275號
上  訴  人  坦克企業股份有限公司
代  表  人  甲○○        送達處所同上
被 上訴 人  財政部臺灣省中區國稅局
代  表  人  鄭宗典        送達處所同上
上列當事人間因營利事業所得稅事件，上訴人對於中華民國94年
3月9日臺中高等行政法院93年度訴字第681號判決，提起上訴，
本院判決如下：
    主  文
上訴駁回。
上訴審訴訟費用由上訴人負擔。
    理  由
壹、本件上訴人主張：所得稅法第24條第1項規定，營利事業計
    算所得稅額時如有「損失」應可減除，又依同法施行細則第
    31條規定可知，所謂「損失」係指「非營業損失」，復為所
    得稅法施行細則第24條所明揭，則「土地交易損失」自應包
    括在內。準此，同法施行細則第8條之4規定：「營利事業出
    售土地所得免納所得稅，如有交易損失，亦不得扣除。」顯
    已逾越所得稅法第24條第1項之規定，亦與憲法第19條所揭
    示之租稅法律主義有違。本件上訴人於民國（下同）89年間
    雖有房屋交易收益新台幣（下同）4,172,618元，但其同年
    亦有土地交易損失4,028,915元，合計上訴人出售資產總增
    益僅為143,703元，卻被課徵所得稅額4,172,618元之營利事
    業所得稅，究其原因係依所得稅法所制訂之施行細則與所得
    稅法規定不同，無法將土地交易損失部分自房屋交易所得項
    下扣除所致，被上訴人以原處分與「法律規定」並無違背為
    由，要求上訴人補繳1,132,644元之稅額，顯已超過上訴人
    所能負擔者，是以，原處分除與稅捐法上之量能課稅原則精
    神有違外，亦與稅捐正義不符。原判決以「所謂『免納所得
    稅』，係指該項交易之盈虧，不作為計算納稅義務人該年度
    所得額之依據」等語，逕自將交易有損失之情形包括在內，
    顯見原判決未從文義解釋方法闡明「免納所得稅」此一法律
    概念，且已逾越其可能之文義範疇，而有判決適用法規不當
    之違法。綜上，原判決就所得稅法施行細則第8條之4規定，
    違反憲法第19條所定租稅法律主義之精神、實質課稅及量能
    課稅原則，且悖於司法院釋字第210號、第367號及第420號
    解釋意旨及其理由書，未加審酌，仍爰引適用，即有判決適
    用法規不當之違法。且就上訴人於原審之前揭指摘逕為不採
    ，原審得心證之理由暨其法律上意見，原判決內均付之闕如
    ，顯有判決不備理由之違背法令，爰請求廢棄原判決。
貳、被上訴人未提出上訴答辯狀。
參、原審斟酌全辯論意旨及調查證據之結果，以：按個人及營利
    事業出售土地之交易所得，免納所得稅，為所得稅法第4條
    第1項第16款前段所規定，而此所謂「免納所得稅」，係指
    該項交易之盈虧，不作為計算納稅義務人該年度所得額之依
    據，是所得稅法施行細則第8條之4所規定：「依本法第4條
    第16款第1目之規定，個人或營利事業出售之財產，其交易
    所得免稅者，如有交易損失，亦不得扣除。」與母法之規定
    之意旨，並無不符。此亦不違上訴人所稱之憲法第19條所規
    定租稅法律主義之精神、實質課稅及量能課稅原則，且與司
    法院釋字第210號、第367號及第420號（原判決誤植為400號
    ）解釋意旨及理由書無涉。又所得稅法第4條第1項第16款之
    修正立法理由，在於減輕營利事業稅負並促進營建業之正常
    發展，然該條並未特別規定營利事業出售土地之財產交易，
    如有交易損失，得列為非營業損失，自其該年度營利所得扣
    除。揆諸前揭說明，營利事業出售土地，如有交易損失，仍
    應依所得稅法施行細則第8條之4之規定，不得扣除，上訴人
    主張依此立法理由，認營利事業之土地交易損失，為非營業
    損失，難謂有據。再按執行法院拍賣債務人之不動產，為法
    院執行人員依強制執行法之相關規定，將債務人之不動產依
    法定程序，出賣予拍定人，性質上仍為私法上之買賣，出賣
    人仍為債務人。又土地與房屋為分別鑑價，上訴人（債務人
    ）與債權人縱使對法院所定之拍賣價格有所異議，惟執行法
    院既駁回其異議，並將不動產拍定，此時買賣業已成立，上
    訴人自不得再事後主張其被拍賣之土地及房屋之應如何合理
    計價。從而，原處分（復查決定）依臺灣臺中地方法院89年
    4月5日88年度執7字第15357號函載拍賣上訴人不動產資料（
    原處分卷98頁），按拍定土地、房屋及建物價格，減除土地
    成本、房屋及建物未折減餘額，核算土地交易損失4,028,91
    5元及房屋交易收益4,172,618元合計出售資產增益143,703
    元，原核定全年所得額542,875元，因上開誤以扣除之土地
    交易損失，仍應加計，核定課稅所得額4,571,790元，應補
    徵稅額1,132,644元，依所得稅法第4條第1項第16款前段、
    第24條第1項及同法施行細則第8條之4規定，並無違誤，訴
    願決定予以維持，亦無不合，乃判決駁回上訴人在原審之訴
    。
肆、本院查：（一）、按「下列各種所得，免納所得稅……十六
    、個人及營利事業出售土地……其交易所得。」、「營利事
    業所得之計算，以其本年度收入總額減除各項成本費用、損
    失及稅捐後之純益額為所得額。」、「依本法第4條第16款
    第1目之規定，個人或營利事業出售之財產，其交易所得免
    稅者，如有交易損失，亦不得扣除。」各為所得稅法第4條
    第1項第16款前段、第24條第1項及同法施行細則第8條之4所
    明定。次按「出售資產之售價，大於資產之未折減餘額部分
    ，應列為出售資產收益課稅。但出售土地……之增益，免納
    所得稅，如有損失應自該項增益項下減除。」為行為時營利
    事業所得稅查核準則第32條第1款所規定。本件上訴人89年
    度營利事業所得稅結算申報，原列報出售資產增益0元，全
    年所得額虧損669,483元，課稅所得額虧損669,483元，經被
    上訴人初查依臺灣臺中地方法院89年4月5日88年度執7字第1
    5357號函載拍賣上訴人不動產資料，按拍定土地價格6,550,
    600元、房屋及建物價格22,500,000元，減除土地成本10,57
    9,515元（含土地增值稅329,515元）、房屋及建物未折減餘
    額18,327,382元，核算土地交易損失4,028,915元及房屋交
    易收益4,172,618元合計出售資產增益143,703元，原核定全
    年所得額542,875元，因上開誤以扣除之土地交易損失，仍
    應加計，核定課稅所得額4,571,790元，應補徵稅額1,132,6
    44元。上訴人不服，申經復查，未獲變更，提起訴願，經遭
    駁回，乃提起本件行政訴訟。原判決關於營利事業出售土地
    之交易所得，免納所得稅，為所得稅法第4條第1項第16款前
    段所規定，而此所謂「免納所得稅」，係指該項交易之盈虧
    ，不作為計算納稅義務人該年度所得額之依據，是所得稅法
    施行細則第8條之4所規定：「依本法第4條第16款第1目之規
    定，個人或營利事業出售之財產，其交易所得免稅者，如有
    交易損失，亦不得扣除。」與母法之規定之意旨，並無不符
    ；所得稅法第4條第1項第16款之修正立法理由，在於減輕營
    利事業稅負並促進營建業之正常發展，然該條並未特別規定
    營利事業出售土地之財產交易，如有交易損失，得列為非營
    業損失，自其該年度營利所得扣除，則營利事業出售土地，
    如有交易損失，仍應依所得稅法施行細則第8條之4之規定，
    不得扣除，以及上訴人在原審之主張如何不足採等事項均已
    詳為論斷。（二）、按所得稅法第24條第1項規定營利事業
    所得之計算，以其本年度收入總額減除各項成本費用、損失
    及稅捐後之純益額為所得額，係計算營利事業所得之基本原
    則，至於其所得內容徵免規定則屬所得稅法第1章第1節所規
    範，依所得稅法第4條第1項第16款規定個人及營利事業出售
    土地之交易所得免納所得稅，係指出售土地之交易其盈虧，
    不作為計算納稅義務人該年度所得額之依據，所得稅法施行
    細則第8條之4乃規定，個人或營利事業出售之財產，其交易
    所得免稅者，如有交易損失，亦不得扣除，兩者對應，以明
    確營利事業出售土地有所得不課稅之立法意旨，有損失亦不
    得扣除，符合實質課稅公平原則，與租稅法定主義尚無違背
    。（三）、綜上所述，原判決認原處分認事用法，尚無違誤
    ，維持原處分及訴願決定，而駁回上訴人在原審之訴，其所
    適用之法規與該案應適用之現行法規並無違背，與解釋判例
    ，亦無牴觸，並無所謂原判決有違背法令之情形。上訴人對
    於業經原判決詳予論述不採之事由再予爭執，核屬法律上見
    解之歧異，要難謂為原判決有違背法令之情形。本件上訴論
    旨，仍執前詞，指摘原判決違誤，求予廢棄，難認有理由，
    應予駁回。
據上論結，本件上訴為無理由，爰依行政訴訟法第255條第1項、
第98條第3項前段，判決如主文。
中    華    民    國    95    年    8     月    10    日
                  第一庭審判長法  官  葉  振  權
                              法  官  陳  秀  美
                              法  官  劉  鑫  楨
                              法  官  梁  松  雄
                              法  官  劉  介  中
以  上  正  本  證  明  與  原  本  無  異
中    華    民    國    95    年    8     月    10    日
                              書記官  王  史  民


司法院資訊處製作；財團法人民間司法改革基金會備份。
